臺灣高等法院民事判決　　　　　　　　 93年度上字第1025號
上　訴　人　甲○○
訴訟代理人　郭方桂　律師
被上 訴 人　興亞太有限公司
法定代理人　張玉修
訴訟代理人　鄭文婷　律師
上列當事人間返還不當得利事件，上訴人對於中華民國93年9月
30日臺灣士林地方法院93年9月30日第一審判決提起上訴，經本
院於94年1月11日言詞辯論終結，判決如下：
    主  文
原判決廢棄。
被上訴人應給付上訴人新台幣壹佰捌拾萬元，及自民國九十二年
五月二十七日起，至清償日止，按週年利率5%計算之利息。
第一、二審訴訟費用由被上訴人負擔。
本判決所命給付，於上訴人供擔保新台幣伍拾肆萬元或同額之第
一商業銀行可轉讓定期存單後得假執行。
    事實及理由
一、上訴人起訴主張：被上訴人前積欠訴外人劉德明新台幣（以
    下同）180 萬元，經上訴人簽發訴外人愛龍有限公司（以下
    稱愛龍公司）名義、金額合計為180 萬元之本票（以下稱系
    爭本票）交付劉德明，而為被上訴人清償其對劉德明所負之
    借款債務，被上訴人對劉德明所負債務因此消滅，此已經原
    審法院92年度訴字第1083號民事判決認定屬實。又愛龍公司
    主張上訴人以系爭本票交付劉德明之行為，侵害該公司權益
    而起訴請求上訴人應負損害賠償責任，亦經同法院以92年度
    訴字第696 號民事判決命上訴人給付確定。而上訴人因簽發
    系爭本票予劉德明，為被上訴人清償債務之行為，被上訴人
    受有債務消滅之利益，且無法律上之原因，上訴人因此對愛
    龍公司應負損害賠償責任、及受有喪失系爭本票占有與票據
    權利之損害，為此依據民法第179 條規定，請求被上訴人返
    還不當得利等語，並聲明：(一)被上訴人應給付上訴人180 萬
    元，及自民國92年5月27日起至清償日止，按年息5％計算之
    利息。(二)請准上訴人以現金或同額之第一商業銀行可轉讓定
    期存單為被上訴人供擔保後，得假執行。
二、被上訴人則以：上訴人係因擅自將系爭本票交付劉德明為被
    上訴人清償債務，嗣劉德明將系爭本票讓與施慶泉提示兌領
    ，以致愛龍公司受有損害，經另案判決上訴人對愛龍公司應
    負損害賠償義務，此殊與上訴人以自己之財產為清償被上訴
    人積欠劉德明債務之情形不同，二者不可相提並論。上訴人
    縱因交付系爭本票與劉德明以清償被上訴人積欠之債務，亦
    未有占有利益或票據權利喪失之損害可言，其主張有此部分
    損害，尚有未合。又最高法院85年台上字第1400號判決要旨
    開宗明義明確表示：「占有人於占有物上，行使之權利，推
    定其適法有此權利。」可見占有人於占有物上行使之權利僅
    受推定之效力，倘有反證足以推翻其權利者，自不得認為其
    適法有此權利。今上訴人對於系爭本票既係無權占有，且已
    有反證得以推翻上訴人對該物之占有所享有之權利者，上訴
    人自不得再行主張伊對系爭本票之占有受有未能取回之損害
    。縱認上訴人受有損害，其損害係因判決所生，與被上訴人
    所受利益不具同一性，其間並無因果關係。況劉德明於另案
    訴訟中亦主張上訴人清償不生效力，被上訴人並未因此受益
    ，可知上訴人主張非有理由云云置辯，並聲明：(一)上訴人之
    訴駁回。(二)歷審費用由上訴人負擔。
三、查被上訴人原積欠訴外人劉德明182 萬元，訴外人愛龍公司
    亦積欠劉德明100 萬元，由於上訴人為愛龍公司之副總裁，
    而被上訴人與愛龍公司之負責人均為張玉修，且上訴人誤認
    上訴人與愛龍公司為同一人格，因而簽發愛龍公司名義，面
    額共計280 萬元之本票六紙交付劉德明，用以分別清償上開
    二筆債務，劉德明則將上開本票背書轉讓與第三人施慶泉提
    示兌現。愛龍公司旋以上訴人有盜用該公司印章，簽發系爭
    本票涉有侵權行為，訴請上訴人賠償180萬元及自92年5月27
    日起至清償日止，按週年利率5%計算之利息，獲得勝訴判決
    確定。另外劉德明仍訴請被上訴人清償上開182 萬元債務，
    然經判決認定：該182萬元之債務，於180萬元之範圍內，已
    因收受訴外人愛龍公司副總裁甲○○（即本件上訴人）簽發
    之系爭本票，應認係第三人依債務本旨向債權人所為之清償
    ，故被上訴人與劉德明兩造間之債務，於180萬元之範圍內
    ，已因第三人即本件上訴人之清償而消滅等情，為兩造所不
    爭執，且有原審法院92年度訴字第696號、92年度訴字第108
    3 號民事判決在卷可憑（見原審法院卷第10至20頁）並經原
    審法院調取上開案卷及本院92年度上字第918 號卷宗查核屬
    實，上訴人主張之事實，均堪認為真實。
四、按「無法律上之原因而受利益，致他人受有損害者，應返還
    其利益。」民法第179條前段定有明文。參照最高法院 28年
    度上字第1872號判例稱：「被上訴人為上訴人清償債務，縱
    非基於上訴人之委任，上訴人既因被上訴人之為清償，受有
    債務消滅之利益，上訴人又非有受此利益之法律上原因，自
    不得謂被上訴人無不當得利之返還請求權。」最高法院65年
    度台再字第138號判例稱：「民法第179規定之不當得利，凡
    無法律上之原因，而一方受利益，致他方受損害，即可成立
    不當得利。至損益之內容是否相同，及受益人對於受損人有
    無侵權行為，可以不問。」本件上訴人因被上訴人與愛龍公
    司之負責人均為張玉修，誤認係同一人格，因而簽發系爭本
    票交付被上訴人之債權人劉德明，為其清償積欠劉德明之債
    務，被上訴人既因上訴人簽發系爭本票為之清償，受有債務
    消滅之利益，上訴人又非有受此利益之法律上原因，上訴人
    並因此而對愛龍公司負有損害賠償責任，經判決其應賠償愛
    龍公司180 萬元及法定利息確定在案。被上訴人無法律上之
    原因而受清償債務之利益，與上訴人因侵權行為被請求損害
    賠償致受損害之間，依社會觀念應認為有牽連關係，則「無
    法律上之原因而受利益」與「致他人受損害」之間，自不得
    謂無因果關係存在。至於最高法院53年台上字第2661號判例
    ，就受利益與受損害之間，雖採直接因果關係，但該判例已
    於民國90年1月9日經最高法院90年度第一次民事庭會議決議
    不再援用。原判決認：上訴人應賠償愛龍公司180 萬元，及
    自92年5 月27日起至清償日止，按年息百分之五計算之利息
    ，經判決確定，雖不能認為無損害，但此損害，乃源於上訴
    人逾越職務範圍而無權處分系爭本票所致，屬上訴人與愛龍
    公司間內部之法律關係，與被上訴人無涉，無論依據直接或
    非直接因果關係加以判斷，均不能認為雙方損益間有因果關
    係存在云云，尚嫌速斷。
五、從而，上訴人本於不當得利之法律關係，請求被上訴人給付
    180萬元及自92年5月27日起至清償日止，按年息百分之五計
    算之利息為有理由，應予准許。原審為上訴人敗訴之判決，
    尚有未洽。上訴意旨指摘原判決不當，求予廢棄改判，為有
    理由。爰由本院予以廢棄改判，如主文第二項所示。又上訴
    人陳明願供擔保宣告准予假執行，經核尚無不合，爰酌定相
    當擔保金額准許之。
六、據上論結，本件上訴為有理由，依民事訴訟法第450 條、第
    78條、第463條、第390條第2項，判決如主文。
中　　華　　民　　國　　94　　年　　1 　　月　　18　　日
                  民事第五庭  審判長法　官　林丁寶
　　　　　　　　　　　      　　　　法　官　陳博享
　　　　　　　　　　　      　　　　法　官　高鳳仙
正本係照原本作成。
如不服本判決，應於收受送達後20日內向本院提出上訴書狀，其
未表明上訴理由者，應於提出上訴後20日內向本院補提理由書狀
（均須按他造當事人之人數附繕本）上訴時應提出委任律師或具
有律師資格之人之委任狀；委任有律師資格者，另應附具律師資
格證書及釋明委任人與受任人有民事訴訟法第466條之一第一項
但書或第二項（詳附註）所定關係之釋明文書影本。
中　　華　　民　　國　　94　　年　　1 　　月　　18　　日
　　　　　　　　　　　　　　　　　　書記官　鄭麗兒
附註：
民事訴訟法第四百六十六條之一（第一項、第二項）：
對於第二審判決上訴，上訴人應委任律師為訴訟代理人。但上訴
人或其他法定代理人具有律師資格者，不在此限。
上訴人之配偶、三親等內之血親、二親等內之姻親，或上訴人為
法人、中央或地方機關時，其所屬專任人員具有律師資格並經法
院認為適當者，亦得為第三審訴訟代理人。
如不服本判決，應於判決送達後二十日內，向本院提出上訴狀。
